---
title: "Poročilo pri predmetu Analiza podatkov s programom R"
author: "Brina Ribič"
output:
  html_document: default
  pdf_document:
    includes:
      in_header: lib/styles.sty
    latex_engine: xelatex
runtime: shiny
---

```{r setup, echo=FALSE, results='hide', message=FALSE, warning=FALSE}
knitr::opts_chunk$set(echo=FALSE, message=FALSE, warning=FALSE)

# Uvoz vseh potrebnih knjižnic
source("lib/libraries.r", encoding="UTF-8")
```

```{r rstudio, results='asis'}
# Izris povezave do RStudia na Binderju
source("lib/rstudio.r", encoding="UTF-8")
```

# Izbira teme

Analizirala bom bruto povprečne plače v Sloveniji in Evropi. Osredotočila se bom, predvsem na to, kako se plače v Sloveniji razlikujejo glede na statistično regijo, spol in starost. Anlizirala bom, če lahko najdem kakšne povezave med dvigom povprečnih plač in naraščanjem BDP skozi obdobje 2008-2018. Pogledala si bom, kako se povprečne plače razlikujejo med evropskimi državami in jih primerjala z plačami po statističnih regijah v Sloveniji. Zopet bom pogledala, če je kakšna povezava med gibanjem BDP na prebivalca in povprečnimi plačami za države v Evropi.


***

# Obdelava, uvoz in čiščenje podatkov

```{r uvoz}
source("uvoz/uvoz.r", encoding="UTF-8")
```
  
Podatke sem uvozila iz statističnega urada v obliki CSV, iz Wikipedije v obliki HTML in iz Eurostata v obliki CSV. Podatke imam v štirih razpredelnicah:

1. `place` - podatki o plačah v Sloveniji glede na statistično regijo, spol in starost
   - `STATISTICNA_REGIJA` spremenljiva: ime statistične regije (faktor)
   - `SPOL` spremenljivka: (faktor: moski, zenske, skupaj - vsi prebivalci ne glede na spol)
   - `STAROST` spremenljivka (faktor: po starostnih skupinah od 15 do 64 let, vsaka skupina                   vsebuje 10 let, skupaj - vsi prebivalci ne glede na starost)
   - `2008:2019`: vsi stolpci so meritve: povprečne plače (število)

Tabela ni v obliki *tidy data*, saj bi morale biti meritve zgolj v enem stolpcu, tukaj so pa za vsako leto posebej v svojem stolpcu zaradi boljše preglednosti in lažje analize.

***
